【裁判字號】    97,消債更,1104
【裁判日期】    971209
【裁判案由】    更生事件
【裁判全文】
臺灣臺南地方法院民事裁定          97年度消債更字第1104號
聲  請  人
即債 務 人  甲○○
代  理  人  徐朝琴律師
上列當事人因消費者債務清理事件聲請更生，本院裁定如下：
    主  文
聲請駁回。
聲請費用由聲請人負擔。
    理  由
一、按債務人與金融機構協商成立者，不得聲請更生或清算，但
    因不可歸責於己之事由，致履行顯有重大困難者，不在此限
    ；本條例施行前，債務人依金融主管機關協調成立之中華民
    國銀行公會會員辦理消費金融案件無擔保債務協商機制與金
    融機構成立之協商，準用前項之規定，消費者債務清理條例
    （下稱本條例）第151條第5項、第6項分別定有明文。衡諸
    前開規定之立法意旨，可見債務人無論在本條例施行前後，
    與金融機構之債權人成立協商後，即應本於債權契約之誠信
    原則勉力履行，除非有前述不可歸責於己之事由，且其履行
    顯然有重大困難，不得率爾依本條例更生程序清理其債務。
    又按聲請更生或清算不合程式或不備其他要件者，法院應以
    裁定駁回之，但其情形可以補正者，法院應定期間先命補正
    ，復為同條例第8條所明定。
二、本件聲請意旨略以：聲請人即債務人甲○○現任職於理和公
    寓大廈管理維護股份有限公司，每月薪資約19,200元，除此
    薪資收入外，聲請人名下並無不動產或其他資產，然負債務
    總額已達684,667元，負債顯然超過資產，已達不能清償或
    有不能清償之虞之程度。聲請人曾於95年4月17日依照中華
    民國銀行公會會員辦理消費金融案件無擔保債務協商機制，
    與債權人萬泰商業銀行股份有限公司等5家成立協商，約定
    自95年5月起，分80期，利率6.88%，於每月10日支付11,699
    元，至全部清償為止；然聲請人雖與債權銀行於95年4月17
    日達成協議，每月須還款11,699元，惟當時聲請人任職理和
    保全股份有限公司，每月平均薪資僅有19,200元，於扣除每
    月租金外及家庭費用支出後，已顯不足，可見當時協商契約
    之條件太過苛刻，已逾債務人能力，聲請人因無談判空間，
    只能被迫接受該不平等協商條件，只好於依約繳納26期協商
    金額後毀諾，聲請人現無力繳納實有不可歸責於聲請人之事
    由，爰向本院聲請更生等語。
三、經查，本件聲請人前於本條例施行前，依金融主管機關協調
    成立之中華民國銀行公會會員辦理消費金融案件無擔保債務
    協商機制與金融機構於95年4月17日成立協商，當時聲請人
    之無擔保債務總額為748,949元，雙方約定聲請人每月應償
    還款項合計為11,699元，聲請人自95年5月起開始依約繳款
    ，共繳款26期，此有聲請人簽名之協議書、無擔保還款計劃
    及最大債權人萬泰商業銀行於97年9月3日陳報狀可憑，堪信
    為真實。
四、聲請人雖主張：聲請人雖與債權銀行於95年4月17日達成協
    議，每月須還款11,699元，惟當時聲請人任職理和保全股份
    有限公司，每月平均薪資僅有19,200元，於扣除每月租金外
    及家庭費用支出後，已顯不足，可見當時協商契約之條件太
    過苛刻，已逾聲請人能力，債務人因無談判空間，只能被迫
    接受該不平等協商條件，只好於依約繳納26期協商金額後毀
    諾等語。惟查：
  (一)聲請人主張每月收入19,200元，經查，聲請人目前仍為理和
    公寓大廈管理維護股份有限公司之員工，收入穩定，且其95
    年、96年給付總額分別為約237,200元、218,600元，有財政
    部臺灣省南區國稅局95年、96年綜合所得稅各類所額資料清
    單在卷可稽，且本院依職權函理和公寓大廈管理維護股份有
    限公司，該公司亦於97年9月24日回覆，可知聲請人每月薪
    資為19,200元，與聲請人主張其每月收入相當，是以，本院
    認定聲請人每月收入至少有19,200元。
  (二)本院參酌內政部所公告97年度臺灣省低收入戶最低生活費用
    每人每月為9,829元，係按照政府最近1年平均每人消費支出
    （包括食品費、衣著鞋襪費、房租水電費、家居管理費、醫
    療保健費、交通通訊費、娛樂教育費及雜項支出）百分之60
    訂定，是認債務人每月必要生活費用（包含食、衣、住、行
    等）依此標準以每月9,829元計算，始屬合理，有內政部歷
    年最低生活費一覽表一份在卷可稽，債務人於履行債務期間
    本應節約省用，並誠實勤勉地履行債務，以符合公平正義及
    誠信原則，是本院認為聲請人每月基本生活費用以9,829元
    為已足。
  (三)聲請人主張其每月須給付其配偶葉秀枝扶養費，經查：
    1.按受扶養權利者，以不能維持生活而無謀生能力者為限；
      前項無謀生能力之限制於直系血親尊親屬不適用之，民法
      第1117條第1項、第2項定有明文。聲請人共有3名子女即
      長子李建亨、長女李佳真、次女李佩芬，此有債務人提出
      之戶籍謄本在卷可憑，可知債務人之配偶葉秀枝尚有3名
      子女可分擔其扶養費。
    2.按夫妻互負扶養之義務，其負扶養義務之順序與直系血親
      卑親屬同，其受扶養權利之順序與直系血親尊親屬同；負
      扶養義務者有數人而其親等同一時，應各依其經濟能力，
      分擔義務，此觀民法第1116條之1、第1115條第3項規定即
      明。是若聲請人因需償還其無擔保債務，致其經濟能力較
      差，亦非不得由經濟能力最佳之子女負擔其配偶葉秀枝之
      扶養義務，且據聲請人於97年9月23日陳報狀載明，聲請
      人長女李佳真、次女李佩芬每月均會幫債務人分擔7,000
      元之生活費用，足以證明其子女確有履行相當之扶養義務
      。
  (四)聲請人所主張之其有投保國泰人壽保險，每月須繳1,233元
    ，然此部分為全民健康保險以外之保險契約，於聲請人負債
    而無法清償之情形，此保險費之支出既非為維持聲請人生存
    之必要費用，難認係屬聲請人必要之支出。
  (五)按債務人與其金融機構之債權人協商成立之清償方案後，即
    應由債務人勉力履行，必以其後發生情事變更，在清償期間
    收入或收益不如預期或驟然減少，至該方案履行有重大困難
    ，且因不可歸責於己，始能聲請更生或清算，以避免債務人
    任意毀諾已成立之協商，濫用更生或清算之債務清理程序。
    查聲請人每月平均收入約為19,200元，扣除協商金額11,699
    後，尚餘7,501元，加上債務人子女每月提供生活費用7,000
    元，再扣除每月基本生活費用9,829元，仍有餘額，難謂債
    務人於與金融機構之債權人銀行協商後，有何不可歸責之債
    務人致其履行顯已重大困難之事由存在。
五、再者，債務清償方案既係經當事人於本條例施行前行使選擇
    權所合意成立之債權契約，債務人自應受該成立之契約所拘
    束，如認該協商成立之清償方案其後有不適當履行之情形，
    仍應誠實面對債務，再循本條例所定之協商機制，誠意向債
    權人協商謀求更合理之清償方案，而非輕率毀諾，逕為聲請
    更生清理程序。查債務人既於本條例施行前與債權人萬泰商
    業銀行等5間銀行成立協商，每月償11,699元，且已依協商
    方案履行26期，如事後有履行不便之情形，認清償方案應予
    適當調整，非不可經由本條例所規定之協商程序，再與債權
    人重新協商，訂定適當可行之清償方案，方符合本條例兼顧
    保障債權人公平受償及重建復甦債務人經濟生活之立法目的
    ，故債務人率予毀諾，逕為聲請本件更生，亦有不當。
六、綜上所述，債務人於消費者債務清理條例施行前，既已與金
    融機構之債權人依金融主管機關協調成立之中華民國銀行公
    會會員辦理消費金融案件無擔保債務協商機制成立協商，且
    又無因不可歸責於己致履行顯有重大困難之事由，則其聲請
    更生，顯然違背本條例第151條第6條準用同條第5項前段之
    規定，且上開欠缺又屬無從補正，從而，依上開說明，應予
    駁回其更生之聲請，爰裁定如主文。
中    華    民    國    97    年    12    月    9     日
              民事第二庭    法  官    侯明正
上為正本係照原本作成
如不服本裁定，應於裁定送達後10日內，以書狀向本院提出抗告
，並繳納抗告費新臺幣1千元。
中    華    民    國    97    年    12    月    9     日
                            書記官    程欣怡


司法院資訊處製作；財團法人民間司法改革基金會備份。
